最高法院刑事判決　　　　　　　　　　　　　　　八十六年度台上字第五二四四號
　　上　訴　人　台灣高等法院檢察署檢察官
　　被　　　告　乙○○
　　選任辯護人　黃世芳律師
　　被　　　告　甲○○
右上訴人因被告等貪污案件，不服台灣高等法院中華民國八十五年七月十二日第二審
判決（八十五年度上訴字第四四四號，起訴案號：台灣台北地方法院檢察署八十二年
度偵字第二四五七三號），提起上訴，本院判決如左：
    主  文
上訴駁回。
    理  由
按刑事訴訟法第三百七十七條規定：上訴於第三審法院，非以判決違背法令為理由，
不得為之。是提起第三審上訴，應以原判決違背法令為理由，係屬法定要件。且必須
依據卷內資料為具體之指摘，並足據以辨認原判決已具備違背法令之形式，始屬相當
。本件原判決以訊據被告乙○○、甲○○均否認有公訴意旨所指之犯行，乙○○辯稱
：伊係技工，僅負責第二科之雜務，對本件工作計畫及執行並無審核及決定權，且二
科係協辦性質，該福民平宅住戶之申請表共僅一份，並未交給二科，伊未參與開會又
未會簽，根本不瞭解實際狀況，無從進行監督審核，又該居住環境改善費用補助案係
屬補助性質與一般工程性質不同，不須發包、議價及監工；伊只是協助福民平宅住戶
申請補助。莊永盛辯謂：本件修繕補助款案，伊於民國八十一年六月二十一日知悉核
准，而年度預算執行須在同年月三十日以前完成，工期有限，難免發生施工對象錯誤
情事，如蕭賴段、黃沈元、黃英毅未施作之臥室鋁門窗部分，即施作到鄧明元、陳成
林、李炳徹住處，鄧明元之臥室門仁做到廚房去，黃宗部分因其家中祭祀神明當時並
無黃道吉日可搬移，故請伊留下瓷磚自行鋪設，後工程陸續完成，因請款期限急迫且
施工戶數多達九十三戶，兼以所僱請師傅均稱已完成，材料也已用罄，住戶簽寫領款
收據時又未提出尚未完工之意見，遂未依估價單一一核對，實因會計年度關係才急於
請款，但工程皆有陸續做完各等語。經查：(一)被告乙○○係台北市政府社會局第二科
之技工，平時負責福民住宅房屋修繕工作，八十年間台北市政府社會局為執行社會福
利計畫改善殘障者居家環境，於八十一年度歲出即計畫於社會福利彩券盈餘中編列殘
障者居住環境改善費用，補助經費為新台幣（下同）七百五十萬元，執行年度自八十
年七月一日起至八十一年六月三十日止，供殘障者改善居住環境之用，並交由社會局
三科承辦，此觀卷附八十一年度台北市社會福利基金歲出計畫說明提要及各項費用明
細表中有關科目、名稱、用途別為「補助費」，及說明三「補助殘障者居住環境改善
」之記載即明。嗣因該預算至八十一年五月間仍未有效執行，且因該經費編列不易，
為使該經費能發揮最大之功用，社會局遂二度修改計畫，將低收入戶之補助額度自百
分之五十提高為百分之八十，由該經費中支出，並請社會局二科所轄各平價住宅之社
會工作人員及技工協助，輔導殘障者提出申請暨轉送相關申請資料，惟各平價住宅之
住戶亦得不經由平價住宅之技工或社會局二科而自行向社會局三科申請該項居家環境
改善之補助款，從而社會局二科就本案實僅居於協辦之性質，對於該項補助款之申請
與核撥並無任何審查或准駁之權限等情，業經證人蘇耀燦（即該二科之科長）結證甚
詳，被告乙○○既僅係二科之技工，並非該項補助款之主辦單位亦無審查或核撥之權
限，其上級長官賴建成（二科科員）復經一審法院認無圖利情事而為無罪判決之諭知
，則公訴人認被告乙○○涉犯對主管或監督之事務圖利罪，已嫌無據。(二)次按「審計
機關審核團體私人領受公款補助辦法」第七條：「領受公款補助之私人，如其所領受
之補助款為其支出之全部者，應編具收支清單，檢同原始憑證，送由主管機關核轉各
該管審計機關審核，如為支出之一部分者，得以領據列報。」其中並未列有公務員於
審核公款補助之支出時，須檢同工程改善後照片或負有監工、協同完工等之規定。本
案既屬補助款之性質，且其撥款之審核，依上開補助辦法第七條亦僅憑申請補助者所
檢送之『領款收據』暨『統一發票』即可辦理撥款，此見證人即台北市政府社會局會
計室主任陳信珠於檢察官偵訊中證稱：「（這種經費是屬於何種款項﹖）是屬『補助
款』，但要附原始憑證及領據才付款，本件也是一樣的。」等語及八十一年六月十九
日北市社三字第二一八一三號社會局公文說明三：「檢附領取本局『補助款』收據九
十三紙，請填妥蓋章後併同統一發票送局請款」即明。故本案有關補助款之審查與核
撥，並非被告乙○○所屬二科之權限，由主管單位在包商檢具領款收據及發票即准予
核撥補助款，被告乙○○縱將甲○○之估價單及收據轉送賴建成再轉林玉琴（三科）
，亦難謂有圖利之情事。(三)再按屬營繕工程者，方有發包、議價及監工、驗收等程序
，此觀卷附「台北市政府所屬各機關營繕工程施工驗收作業程序」第二十二條有關領
款程序之規定：「工程驗收合格後，應填發驗收證明書，經驗收、監驗人員簽章（應
於七日內完成如如附表六）後陳報審監機關備查，並由工務所或監工檢具竣工計價單
、竣工照片，連同承商保固切結書、統一發票（領款收據）、建築工程應附使用執照
，陳報主辦機關核發工程尾款」，亦即營繕工程請款時，除檢具之領款收據及統一發
票與申請補助款項核發所須文件相同外，尚須檢具驗收證明書、竣工計價單、竣工照
片及承商保固切結書等文件，而補助款與工程款之領款程序暨檢具之資料則有不同，
業經證人蘇耀燦到庭結證甚明，並提出有關驗收程序之簽辦單等相關文件在卷足參。
本案八十一年度清寒老人暨殘障者居住環境改善費用補助，既屬『補助款』而非『工
程款』性質，則其補助款項之核撥，揆之上開說明，尚無須經過任何驗收程序，亦無
須檢附竣工照片之情形甚明，檢察官認本件由甲○○承包之福民平價住宅零星修繕工
程，仍屬必須監工及驗收之工程，且須檢附完工照片始得請款，顯屬誤會。(四)本案於
八十一年六月十日固由三科填具簽呈，簽擬「請二科協助審核檢具請款及監督施工」
云云。然「本件補助款係由社會局三科主辦，工程完成之請款由技工送給三科，按理
應由住戶向三科申請，針對此案技工是服務性質，幫忙轉送，因那邊有個平價住宅之
辦公室，三科簽呈不會給技工看，偵查卷第十八頁之簽呈我沒看到，系爭預算是三科
的，由三科承辦，二科從旁協助，乙○○是與我配合，他是技工，我是科員，上頭有
股長……本案乙○○應無須驗收，若要驗收，應由三科向上呈報，會同政風、會計…
…」等情，業據證人賴建成證述綦詳，而偵查卷十八頁所謂「因業務繁忙不克前往抽
驗及驗收，擬請平宅社工員，技工就近監工及驗收」之三科簽呈，確未曾簽會二科，
即由秘書代為決行，有該簽呈在卷可稽。從而被告乙○○既未經照會，自難令其負督
導施工及審核之責。被告乙○○應無就主管或監督事務圖利之可言。(五)被告甲○○自
五十幾年間起即陸續承攬福民平宅相關之修繕工作，與當地居民都相當熟識，平時也
常到平宅招攬生意，於八十一年六月間在平宅佈告欄公告上即得知有本件工程，因與
當地居民熟識，甚多住戶商請被告甲○○前往估價，或由被告甲○○挨家挨戶幫住戶
估價，而由住戶檢具相關證件向社會局申請等情，除據被告甲○○供明在卷，即公訴
人亦認定甲○○係俐億公司負責人，平時即承包福民平宅之修繕工程無訛，被告甲○
○既與當地住戶相識，系爭補助案實施對象復係福民平宅的住戶，範圍既定，自無庸
再透過抄取名冊即可知悉，況所謂「合乎補助之平宅住戶名冊」究係何物﹖檢察官並
未能舉證以資證明，從而起訴書謂被告甲○○透過乙○○取得合乎補助之平宅住戶名
冊云云，當屬無據。(六)社會局於八十年所編列之殘障者居住環境改善費用補助經費七
百五十萬元，執行年度自八十年七月一日起至八十一年六月三十日止，然社會局遲至
八十一年六月二十一日始批准該項工程，且必須在同年月三十日以前完成並請款，若
錯過會計年度，被告甲○○即無法及時領到款項。即因只有十天之工期，準備十分匆
促，施工器具、材料、師傅都未詳盡規劃、管理，以致許多材料為住戶取走，施工對
象也發生錯誤，起訴書附表所列蕭賴段、黃沈元、黃英毅未施作之臥室鋁窗部份，施
工至鄧明元（台北市○○路○段三二○巷七一－一號四樓）、陳盛林（台北市○○路
○段三二○巷五五弄八－一號五樓）、李炳徹（台北市○○路○段三二○巷五五弄一
四－一號一樓）住處，另鄧明元部份將臥室門仁施工至廚房，黃宗部份因其家中祭祀
神明於其時並無黃道吉日可搬移，故商請被告甲○○留下瓷磚自行鋪設；洪正益部分
被告甲○○於斯時已漆妥三個房間，另一房間因小孩生病不便移動，故當時留下油漆
由其自行粉刷，但嗣後經其要求後，仍前往粉刷等事實，非但經被告甲○○供述綦詳
，且經證人鄧明元、洪傳（洪正益之父）、黃金福（黃宗之子）、李炳徹證明無訛。
而本案修繕工程高達九十三戶之多，且工程期間卻僅十天，值此情形，其忙亂景象應
可概見，被告甲○○辯稱工人忙中有錯，當屬情理之常，堪可採信，基此已難謂被告
甲○○有不法之意圖，否則本件工程款高達數百萬元之鉅，苟如被告甲○○確有不法
，衡情當無僅為起訴書附表所示十一戶，浮領區區十二萬餘元之可能。況該附表所示
十一戶之工程，嗣均經被告甲○○補正，取得住戶之簽名認可，此經證人徐玉英、黃
金福、黃英毅、鄧明元、胡美惠、洪傳、李陳雪惠、黃玉綿先後於一審及原審調查時
證述明確，且有漏作部分劃「×」記號註記補作後蓋章以示驗收之估價單在卷足憑。
準此，尤足見被告甲○○所辯因請款期限急迫，住戶簽寫收據又未提出未完工之意見
遂未依估價單一一核對，嗣工程皆已陸續作完，應屬實情。綜上所述，被告甲○○自
無不法之情事，至為明確。此外復查無其他積極證據，足以證明被告等有共犯修正前
戡亂時期貪污治罪條例第六條第三款圖利罪，或其他不法犯行，因而撤銷第一審科刑
判決，改判諭知被告乙○○、莊永盛均無罪，已詳其理由。原判決並無違背法令之
情形存在。檢察官上訴意旨略稱：證人即福民平宅房屋修繕受補助戶鄧黃明玉、洪傳
、李陳雪惠、莊和枝、黃淑芬、黃玉綿、黃宗、黃沈元、陳一彪、徐玉英、鄭玉秀等
於法務部調查局台北市調查處調查時，全未受他人影響，據實陳述之證詞，確足證明
被告等犯罪，原判決竟諭知被告等均無罪，上述證人鄧黃明玉等之證詞，何以不足採
信，並未說明其理由。又一審法院認上述證人等其中部分於審理中之證言，或係自相
矛盾，或與調查初供不符，顯係事後迴護之詞，不足採信，原判決與第一審相反之認
定，亦未據其說明理由。其自由判斷證據證明力之職權行使，要難謂無逾越範圍，顯
有適用法則不當，採證違背論理及經驗法則，判決不載理由之違法云云。惟查證據之
證明力，由法院自由判斷，刑事訴訟法第一百五十五條第一項定有明文。故判斷證據
力如不違背一般經驗法則，即不得指為違法。又第二審為事實覆審，得自行調查證據
認定事實。上述證人鄧黃明玉等人於法務部調查局台北市調查處調查時之所證，雖為
第一審法院採為認定被告等犯罪之證據，但被告等不服上訴，原審經審理結果，認證
人鄧明元、洪傳、黃金福、李炳徹、徐玉英、黃英毅、胡美惠、李陳雪惠、黃玉綿等
嗣於一審及原審之供證為可採信，而採為裁判之根據，已詳如上述，自不得以其職權
之行使採用審理中所得之資料，泛指原判決適用法則不當，採證違背論理及經驗法則
，而執為上訴第三審之適法理由。至原判決未說明上述證人鄧黃明玉等人於法務部調
查局台北市調查處調查時之證述何以不足採為不利於被告等之證據，雖稍有欠洽，但
顯然於判決無影響，依刑事訴訟法第三百八十條規定，亦不得為上訴第三審之理由。
衡以上述說明，應認其上訴為違背法律上之程式，應予駁回。
據上論結，應依刑事訴訟法第三百九十五條前段，判決如主文。
中      華      民      國    八十六    年      九      月      四      日
                              最高法院刑事第五庭
                                  審判長法官  陳  錫  奎
                                        法官  洪  清  江
                                        法官  李  璋  鵬
                                        法官  吳  昆  仁
                                        法官  劉  介  民
      右正本證明與原本無異
                                              書  記  官
中      華      民      國    八十六    年      九      月      十      日
